【裁判字號】    90,台上,5815
【裁判日期】    900920
【裁判案由】    違反農會法
【裁判全文】
最高法院刑事判決                                九十年度台上字第五八一五號
    上   訴   人  台灣高等法院台中分院檢察署檢察官
    上訴人即被告  Ｉ○○
                  癸○○
                  Ｆ○○
                  Ｇ○○
                  丑○○
    右 五人共 同
    選 任辯護 人  徐文宗律師
    上訴人即被告  Ｐ○○
    選 任辯護 人  劉
                  蔡瑞煙律師
    上訴人即被告  Ｊ○○
    選 任辯護 人  廖道成律師
                  林發立律師
    上訴人即被告  Ｄ○○
                  辛○○
    被        告  地○○
                  Ｅ○○
                  丙○○
                  Ｈ○○
                  戌○○
                  Ｒ○○
                  Ｏ○○
                  申○○
                  辰○○
                  亥○○
                  Ｃ○○
                  午○○
                  壬○○
                  Ｎ○○
                  寅○○
                  子○○
                  Ａ○○
                  乙○○
                  Ｍ○○
                  丁○○
                  天○○
                  卯  ○
                  Ｓ○○
                  巳○○
                  宇○○
                  甲○○
                  庚○○
                  Ｌ○○
                  Ｑ○○
                  酉○○
                  Ｂ○○
                  Ｋ○○
                  戊○○
                  宙○○
                  己○○
                  玄○○
                  黃○○
                  未○○
右上訴人等因被告等違反農會法案件，不服台灣高等法院台中分院中華民國八十九年
五月三十一日第二審判決（八十八年度上訴字第一一○六號，起訴案號：台灣台中地
方法院檢察署八十六年度偵字第八○七二、八○七三、九三○六、一二七○四、一三
二五四號），提起上訴，本院判決如左：
    主  文
原判決關於Ｉ○○、Ｐ○○、癸○○、丑○○、Ｇ○○、辛○○、Ｆ○○、Ｊ○○、
Ｄ○○部分撤銷，發回台灣高等法院台中分院。
其他上訴駁回。
    理  由
甲、撤銷部分（即Ｉ○○、Ｐ○○、癸○○、丑○○、Ｇ○○、辛○○、Ｆ○○、Ｊ
○○、Ｄ○○部分）：
本件原判決維持第一審論處上訴人Ｉ○○、Ｐ○○、癸○○、丑○○、Ｇ○○、辛○
○、Ｆ○○、Ｊ○○、Ｄ○○均共同以非法方法妨害他人競選罪刑，駁回各該上訴人
等在第二審之上訴，固非無見。
惟查：一、檢察官起訴書於證據並所犯法條欄第二項之（二），記載Ｉ○○與癸○○
、丑○○為要脅被規劃之理事候選人，於當選後，行使總幹事聘任選舉時，必需投票
同意聘任Ｉ○○出任總幹事，而脅迫被規劃之理事候選人預先簽立辭職書，並以此非
法方法妨害台灣省農會（下稱省農會）聘任總幹事程序合法進行之行為，係犯農會法
第四十七條之三第二項之罪嫌云云。第一審對於Ｉ○○該被訴部分，是否成立犯罪，
與其餘論罪部分之法律上關係如何，並未說明論斷，原審逕予維持，同有已受請求之
事項未予判決及判決理由不備之違法。二、農會法第四十七條之三第一項之罪，係以
強暴、脅迫或其他非法方法妨害他人競選或使他人放棄競選或妨害他人自由行使選舉
權者，為其構成要件。原判決認定本件上訴人Ｉ○○、Ｐ○○、癸○○、丑○○、Ｇ
○○、辛○○、Ｆ○○、Ｊ○○、Ｄ○○等人（下稱Ｉ○○等九人），係以「不正當
方法」妨害他人之競選活動，並非以強暴、脅迫之方法妨害他人競選，仍依農會法第
四十七條之三第一項予以論罪；但其所謂「不正當方法」，是否與前揭規定「其他非
法方法」之構成要件相當，原審並未敘明其憑以認定之依據及理由，自難謂無判決理
由不備之違誤。三、有罪判決書所記載之犯罪事實，為論罪科刑適用法律之基礎，故
凡於適用法律有關之重要事項，必須詳加認定，明確記載，然後於理由內敘明犯罪事
實所憑之證據及認定之理由，始足為適用法律之依據。上訴人Ｐ○○於原審否認有委
託癸○○擔任省農會第十三屆理監事改選事務之操盤，並指派辛○○協助癸○○，以
及Ｄ○○承其委託帶領省農會代表綁樁出遊之情事；上訴人Ｊ○○、Ｄ○○亦均否認
有違反農會法之犯行。原審對於其判決事實欄第二項之（三）所載Ｐ○○在其住處向
在場之彰化縣籍之台灣省農會代表Ｄ○○、莊沙、己○○、地○○、申○○表示，其
欲參選常務監事，要求由Ｄ○○帶渠等到阿里山一帶旅遊，嗣由Ｄ○○與Ｊ○○相偕
前往南投縣溪頭之聽濤園飯店，負責安排已至該飯店之彰化縣籍之地○○等十位省農
會代表之旅遊及招待食宿，而先後由Ｊ○○、Ｄ○○率領該十位省農會代表前往台南
縣關仔嶺、台中市富可汗汽車旅館、台中市亞哥花園旅遊、食宿及支付費用之事實，
除於判決理由甲、第二項之（七）列舉投宿上開富可汗汽車旅館之省農會代表名單、
簽帳單等為其論罪之證據外（見原判決第三十九頁），並未敘明其如何為取捨證據、
認定事實及形成心證之理由，對於Ｐ○○所辯之何以不足採取，亦未予以指駁說明，
俱為判決理由欠備。四、原判決事實欄第四項記載扣案癸○○等人製作之空白辭職書
原本一張，其理由甲、壹第三項卻說明「扣案之辭職書三張，為被告等所有供犯罪所
用之物，依法宣告沒收」；又事實欄第二項之四記載上訴人Ｉ○○、癸○○、丑○○
、Ｇ○○、辛○○、Ｆ○○、Ｊ○○、Ｄ○○等（八）人安排被綁樁之省農會代表集
團出遊，集中食宿，使「未被規劃之理、監事候選人朱建章等人」於競選活動期間，
前往全省各縣、市向省農會代表拜票時，前揭之省農會代表皆已外出接受招待旅遊，
致使渠等之競選活動受到非法之妨害等情，其理由甲、壹第三項竟認定為上訴人Ｉ○
○等九人所為操縱省農會第十三屆理、監事改選之非法方法，為妨害「被規劃之理、
監事候選人朱建章等人」之競選活動之行為，核犯農會法第四十七條之三第一項之罪
云云（見原判決第二十、二十一、四十、四十二頁）；其事實記載與理由說明不相一
致，俱有判決理由矛盾之違誤。五、依檢察官起訴書之記載，其起訴案號為該署八十
六年度偵字第八○七二、八○七三、九三○六、一二七○四、一三二五四號，原判決
案由欄僅記載其中第八○七二號，與卷內訴訟資料不符，亦有可議。以上諸端，或為
上訴意旨所指摘，或為本院得依職權調查之事項，應認原判決關於上開部分有撤銷發
回更審之原因。原判決理由甲、壹第三項所列關於不另諭知上訴人Ｉ○○等九人無罪
部分，既經原判決說明與前開論罪部分有牽連犯之裁判上一罪關係，依審判不可分原
則，應一併撤銷發回，附予說明。
乙、駁回部分（即地○○、Ｅ○○、丙○○、Ｈ○○、戌○○、Ｒ○○、Ｏ○○、申
○○、辰○○、亥○○、Ｃ○○、午○○、壬○○、Ｎ○○、寅○○、子○○、Ａ○
○、乙○○、Ｍ○○、丁○○、天○○、卯○、Ｓ○○、巳○○、宇○○、甲○○、
庚○○、Ｌ○○、Ｑ○○、酉○○、Ｂ○○、Ｋ○○、戊○○、宙○○、己○○、玄
○○、黃○○、未○○等三十八人部分）：
按最重本刑為三年以下有期徒刑之罪之案件，經第二審判決者，不得上訴於第三審法
院，刑事訴訟法第三百七十六條第一款定有明文。本件被告地○○、Ｅ○○、丙○○
、Ｈ○○、戌○○、Ｒ○○、Ｏ○○、申○○、辰○○、亥○○、Ｃ○○、午○○、
壬○○、Ｎ○○、寅○○、子○○、Ａ○○、乙○○、Ｍ○○、丁○○、天○○、卯
○、Ｓ○○、巳○○、宇○○、甲○○、庚○○、Ｌ○○、Ｑ○○、酉○○、Ｂ○○
、Ｋ○○、戊○○、宙○○、己○○、玄○○、黃○○、未○○等三十八人，因違反
農會法案件，檢察官係依農會法第四十七條之一第一項第一款之罪嫌提起公訴，查該
罪之法定刑為三年以下有期徒刑，得併科三萬元以下罰金，依首開說明，既經第二審
判決，自不得上訴於第三審法院，檢察官竟對上開被告等部分提起上訴，顯為法所不
許，應予駁回。
據上論結，應依刑事訴訟法第三百九十七條、第四百零一條、第三百九十五條前段，
判決如主文。
中      華      民      國     九十     年      九      月     二十     日
                              最高法院刑事第十二庭
                                  審判長法官  呂  潮  澤
                                        法官  陳  世  雄
                                        法官  孫  增  同
                                        法官  林  開  任
                                        法官  陳  東  誥
      右正本證明與原本無異
                                              書  記  官
中      華      民      國     九十     年      九      月    二十五    日


司法院資訊處製作；財團法人民間司法改革基金會備份。
